【裁判字號】    89,易,1071
【裁判日期】    890913
【裁判案由】    詐欺等
【裁判全文】
臺灣臺北地方法院刑事判決                        八十九年度易字第一０七一號
    公  訴  人  臺灣臺北地方法院檢察署檢察官
    被      告  甲○○
右列被告因詐欺等案件，經檢察官提起公訴（八十八年度偵字第二０九０五號），本
院判決如左：
    主  文
甲○○無罪。
    理  由
一、公訴意旨：如附件之起訴書所載。因認被告涉有刑法第三百三十九條第一項之詐
    欺取財罪及同法第三百十三條之妨害信用罪嫌。
二、按犯罪事實應依證據認定，無證據不得推定其犯罪事實；不能證明被告犯罪者，
    應諭知無罪之判決，刑事訴訟法第一百五十四條、第三百零一條第一項分別定有
    明文。次按刑法第三百三十九條第一項詐欺罪之成立，須意圖為自己不法之所有
    ，以詐術使人將本人或第三人之物交付為要件，所謂以詐術使人交付，必須被詐
    欺人因其詐術而陷於錯誤，若其所用方法，不能認為詐術，亦不致使人陷於錯誤
    ，即不構成該罪，最高法院著有四十六年臺上字第二六０號判例可資參照。又刑
    法詐欺罪之成立，以行為人自始有為自己或第三人不法所有之意圖為要件，債務
    人於債之關係成立後，有未依債之本旨履行給付者，依社會一般交易經驗原因非
    一，或因不可歸責之事由而不能給付，或因合法主張抗辯而拒絕給付，甚至債之
    關係成立後，始行惡意遲延給付，皆有可能，非盡可推定為自始無意給付之詐欺
    犯罪一端；是若無足以證明其在債之關係發生時，自始即具有不法所有意圖之積
    極證據，亦僅能令負民事債務不履行之責任，要難以單純債務不履行之狀態，而
    推定債務人自始即有不法所有意圖之詐欺犯意。再按刑法第三百十三條之妨害信
    用罪，係以行為人散布流言或以詐術損害他人之信用為其構成要件。所謂信用，
    係指社會對於個人財產給付能力及給付意志之經濟上評價或信賴。所謂流言，係
    指虛偽不實之傳言。如行為人不具損害他人信用之故意，或並未散布流言，或並
    未施用詐術，即與該罪之構成要件有間。復按證據資料在證據法則上尚有對被告
    有利之存疑時，如無法依客觀方法排除此項合理之可疑時，依「罪疑利益歸被告
    原則」，不得以此項證據資料作為有罪判決之依據。再按認定被告有罪之事實應
    憑證據；如未能發現相當之證據，或證據不足以證明，自不能以推測或擬制之方
    法，以為裁判之基礎；且認定事實所憑之證據，其為訴訟上之證明，須達於通常
    一般人均不致有所懷疑，而得確信其為事實之程度者，始得據為有罪之認定；倘
    其證明尚未達到此一程度，而有合理之懷疑存在時，尚難為有罪之認定基礎；苟
    積極證據不足為不利於被告事實之認定時，即應為有利於被告之認定，更不必有
    何有利之證據 (最高法院三十年上字第八一六號、四十年台上八六號、七十六年
    台上字第四九八六號判決參照)。此為當然之法理。
三、公訴人認被告甲○○涉有前述罪嫌，係以告訴人乙○○○○潢有限公司（下稱原
    色公司）代表人戊○○指訴歷歷、證人丙○○之指證在卷，並有其上註記「付款
    內容為現有木料含地板二五箱，如不足二五坪應當補齊」之原色公司裝潢委託書
    可稽及被告明知告訴人公司因其詐欺始未兌付支票，竟仍張貼不實之函文，自足
    以損害告訴人公司之商譽，為其論據。
四、訊據被告甲○○堅決否認有前述犯行，辯稱：現場地板木料係由負責木工之丁○○負責叫貨，原色公司裝潢委託書上加註「付款內容為現有木料含地板二五箱，
    如不足二五坪應當補齊」之部分，伊並不知情，於解約當日並不包括此部份；且
    工地現場為二十五箱木料已由丁○○與告訴人代表人點交完畢，並無詐欺告訴人
    之故意及行為，嗣原色公司交付工程款之支票因拒絕往來未兌現，伊因先支付款
    項給工人，為保全債權才張貼上開函文，僅以函文表示實情，並非散布流言等語
    。經查：
五、詰諸證人即負責告訴人原色公司基隆市橘郡室內裝潢木料工程之丁○○結證：「
    有作裝潢，就是要鋪二十五坪的地板，貨是我叫的，叫了二十五坪的貨進來，沒
    有算幾箱」「貨是我叫的，是被告叫我叫二十五坪的貨，我就打電話叫二十五坪
    的貨，、、我們平常都是叫坪的，不管多少箱，被告當時對一箱有多少坪並不情
    楚」「當天被告不在，告訴人有點貨（室內全部料都點），才交給我支票，、、
    協商時我也在場」「點收時，我簽名時裝潢委託書下面沒有任何字（即無「付款
    內容為現有木料含地板二十五箱，如不足二十五坪應當補齊」之記載），是空白
    的。現場點收的料是進料數，我是在工地他們點完貨之後才簽名」「（對戊○○
    所說：在點交現場有向丁○○說貨一定要二十五坪不夠要補足，有無意見？）在
    點交現場我並沒有聽到戊○○這麼說」（見偵查卷第二十七頁、本院八十九年六
    月二十一日訊問筆錄、七月十九日審判筆錄）及證人即事後在場協調之張小結證
    以：「雙方對盒數、坪數認知有出入，才由我來協調，之前雙方就應留之材料數
    我不清楚」「雙方坪數不足部分我不清楚，但協調我有參與，我所聽到是盒數及
    坪數雙方有落差，原色公司認為他目的是要二十五坪，盒數與坪數應一樣；被告
    是否明知盒數與坪數是否不一致，我不清楚。當初協議目的是對於雙方爭執的部
    分是否有何和解之機會。雙方對盒數及坪數的認知有出入，但是否互相知道對方
    的想法我不清楚」「（問：現場二十五坪，在協議時有無提說實際只有十二點五
    坪？）我的想法是被告方面應該是認知二十五盒就是二十五坪」「協調時有聽到
    原色公司提到丁○○簽名部分是後來加的，被告對後來加的部分並沒有提出來討
    論」（見偵查卷第三十五頁、本院八十九年七月十九日審判筆錄）等情相互勾稽
    以觀，被告所辯地板木料係交由丁○○負責一節，應非虛妄，堪認被告並無明知
    坪數不足，而隱瞞該事實向告訴人詐騙款項之不法意圖，至為明確。再參諸告訴
    人代表人戊○○自承，係爭裝潢委託書上加註「付款內容為現有木料含地板二五
    箱，如不足二五坪應當補齊」之內容，係伊事後在工地點交時所加註，被告並不
    在場（見偵查卷第二十頁、本院八十九年五月三十一日訊問筆錄）之情，雖指陳
    係經由被告口頭承諾而加註，然已為被告堅詞否認在卷，揆此，告訴人代表人戊○○就此重要事項，於解約時果已徵諸被告同意，本即記載於委託書上即可免生
    滋議，何以竟於事後於被告不在場點交之際，方自行加註，已堪置疑，及上揭證
    人之證述以觀，雙方就木料數量之約定即生爭議，告訴人復未提出積極事證以供
    本院佐參，徒以有爭議之委託書即遽認被告有詐欺之情，尚乏依據；要難遽認被
    告有何施用詐術之行為。
六、再查，告訴人代表人戊○○交付被告用資支付係爭工程款之如附表所示張勤妹名
    義之支票，經被告提示遭退票，於本案訴訟期間，告訴人均未還款等情，為告訴
    人所是認（見偵查卷第二十八頁、本院八十九年五月三十一日訊問筆錄），並有
    該支票及退票理由單在卷可考。揆以張勤妹設於台北銀行民權分行之支存帳號於
    八十七年七月二十七日起即開始退票，八十八年年二月二十六日列為拒絕往來戶
    ，有卷附台北市票據交換所八十九年五月二十五日（八九）北票字第三八五六號
    函暨所附存款不足明細表一件足佐，雖告訴人指稱已通知被告到期前持之兌換現
    金，惟告訴人交付明知提示會遭退票之支票予被告用資支付裝潢費用一節，已悖
    正常交易之情，用意難免啟人疑竇，被告於雙方解約後依法提示票據本即行使其
    正當之權利，要難執此推論被告有不法之意圖。綜上各節以觀，難謂告訴人交付
    票據予被告係因陷於錯誤而為，同堪認定。告訴人無因被告施詐致陷錯誤而交付
    款項情事，揆諸上開說明，本件應屬民事糾葛。
七、末查，觀諸卷附（偵查卷第八頁）被告張貼函文之內容乃表明，「被告承攬原色
    公司基隆橘郡室內裝潢工程，而原色公司積欠工程款未付」之事實，揆以上揭論
    述，該等內容並非無憑，顯非憑空杜撰，實乃被告於所持支票遭退票後，於追索
    無效之情境下，基於保障己身權益之行為，與告訴人公司之經濟信用無涉，縱或
    認雙方就木料數量有爭執之情，然亦僅民事糾葛，仍無礙被告本諸票據持票人依
    法所得行使票據之權利，尚非虛偽不實之流言可比。準此，被告之行為已難認其
    該當妨害信用罪之構成要件。因此，被告不具妨害信用之故意，而其所傳述者並
    非流言，應極灼然，堪予認定，自難以該罪相繩。
八、綜上各情，堪認被告所辯應非子虛，堪予信實，此外，復查無其他積極證據足以
    證明被告有被訴之犯行，揆諸上述規定，不能證明被告犯罪，自應為無罪之諭知
    。
據上論結，應依刑事訴訟法第三百零一條第一項判決如主文。
本案經檢察官柯宜汾到庭執行職務
中    華    民    國      八十九      年       九      月   十三    日
                                      臺灣臺北地方法院刑事第四庭
                                          法  官  段景榕
右正本證明與原本無異。
如不服本判決，應於判決送達後十日內，向本院提出上訴狀。
                                          書記官  施淑琴
中    華    民    國      八十九       年      九      月      十九    日
附表：
┌───────┬────────┬────────┬────────┐
│    發票人    │付款銀行        │ 發票日期       │ 金額（新台幣） │
├───────┼────────┼────────┼────────┤
│    張勤妹    │台北銀行        │八十八年二月十一│十五萬五千元    │
│              │民權分行        │日              │                │
│              │                │                │                │
└───────┴────────┴────────┴────────┘


司法院資訊處製作；財團法人民間司法改革基金會備份。
